【裁判字號】    92,上易,23
【裁判日期】    920129
【裁判案由】    公共危險
【裁判全文】
臺灣高等法院刑事判決                              九十二年度上易字第二三號
    上  訴  人  臺灣板橋地方法院檢察署檢察官
    被      告  甲○○  女  三.
右列上訴人因被告公共危險案件，不服臺灣板橋地方法院九十一年度易字第二五九五
號，中華民國九十一年十一月二十八日第一審判決（起訴案號：臺灣板橋地方法院檢
察署九十一年度偵字第八二五號），本院判決如左：
    主  文
上訴駁回。
    理  由
一、(一)公訴要旨
      被告甲○○係台北縣中和市○○路三三五巷三七弄四三號所座落之公寓式集合
      住宅之五樓住戶（門牌號碼為台北縣中和市○○路三三五巷三七弄四三之四號
      ），於民國八十六年搬入該址居住後，即將其住處上方之頂樓平台，以違章建
      築，作為住宅使用，並於該公寓五樓至頂樓間兼有逃生通道作用之樓梯間（即
      樓梯間與頂樓逃生平台交接處），裝設鐵門，使該公寓五樓以下之住戶無法通
      行使用頂樓逃生平台，僅保留一狹窄之通道，以手扶鐵梯通往違章建築之鐵皮
      屋頂及樓梯間屋頂。嗣於八十八年四月二十三日刑法第一百八十九條之二增訂
      生效後，仍繼續以上開方式阻塞該公寓五樓至頂樓樓梯間之逃生通道，使該公
      寓四樓以下住戶如遇災害事變時，無法由該公寓五樓至頂樓樓梯間之逃生通道
      通往頂樓逃生平台逃生，致生危險於他人生命，嗣由告發人乙○○訴請偵辦。
    (二)起訴法條及證據
      1.刑法第一百八十九之二第一項後段阻塞共同使用大廈之逃生通道罪嫌。
      2.勘驗筆錄、現場影像資料一紙、現場照片七幀。
二、本院之判斷
  1.被告甲○○所有坐落台北縣中和市○○路三三五巷三十七弄四十三號五樓之建物
    ，係建於七十三年間，而由被告於八十六年間向前屋主購買，於購買當時，該四
    十三號五樓之頂樓已有加蓋，被告僅在安全及結構上略作整修，並自費提供逃生
    梯供逃生所用之事實，除據被告甲○○於偵審中陳明在卷外，且有土地及建物登
    記簿謄本各一件附卷可稽。是本件被告甲○○於八十六年間購得台北縣中和市○
    ○路三三五巷三七弄四三號五樓房屋時其上頂樓原已有加蓋，被告僅係繼受前手
    之加蓋狀況，然仍有另行設置逃生梯及保留通道，供住戶以手扶鐵梯逃往建物屋
    頂逃生，自不能據認被告有阻塞住宅逃生通道之故意及行為。
  2.被告甲○○提出鄰居牟玉貞（住於中和市○○路三三五巷三十七弄四一號一樓）
    、張曉（住於同巷弄四一號五樓）、藍月珍（住於四一之三號四樓）、鄔維玲（
    住於四十一號三樓）、張志豪（住於四三號一樓）、林奎壯（住於四三號二樓）
    、張玉華（住於四三號四樓）、詹鄭源（住於四三號三樓）、陳福臨、莫世源均
    出具之證明書及聲明書，證明被告於八十六年間搬入該戶時，僅做整修頂樓房屋
    之動作，同時住戶亦同意其使用頂樓平台加蓋之房屋，且因被告已設置安全逃梯
    ，因此住戶均不認為被告真有阻塞逃生通道及影響安全之顧忌等情，亦有證明書
    八紙、聲明書九紙影本附卷足憑。經原審傳訊證人牟玉貞、藍月珍、張志豪、詹
    鄭源及張玉華到院，其等亦均一致證稱被告並無阻塞逃生通道之情（見原審九十
    一年十一月二十日筆錄），況被告經告發人檢舉，並由檢察官履勘現場後，已再
    將現場及頂樓之逃生路線改善，此有改善後之平面圖二張及照片十四張附憑，是
    被告辯稱其無阻塞逃生通道之故意，應堪採信。
  3.被告於八十六年間購得上開台北縣中和市○○路三三五巷三七弄四三號五樓之頂
    樓時，其上本已留有通道，被告並將其加裝逃生梯以供逃生，自無法認為被告有
    阻塞逃生通道之故意。
三、綜上所述，尚無法由勘驗筆錄、現場影像資料一紙及現場照片七幀，即認被告有
    阻塞逃生通道之故意。本件公訴人所引用之證據，並不足以形成有罪之心證，此
    外，復查無其他具體證據足資證明被告犯罪，原審詳予審查，以本件被告犯罪不
    能證明，而為無罪判決之諭知，經核並無不當。
四、公訴人上訴意旨另以
    (一)被告於八十八年四月二十三日刑法第一百八十九條之二增訂生效後，仍繼續以
      該頂樓加蓋阻礙其他住戶，經由該公寓五樓至頂樓樓梯間之逃生通道通往頂樓
      逃生平台之行為，原屬行為之繼續，而非狀態之繼續，縱令被告並無加蓋之情
      形，其於繼受前手之加蓋狀況後，繼續延用，嗣於八十八年四月二十三日刑法
      第一百八十九條之二增訂生效後，仍未予拆除之行為，能否認為並無阻塞住宅
      逃生通道之行為及故意，實有可疑。
    (二)且前揭手扶鐵梯，僅能經由保留之通道通往鐵皮屋頂及樓梯間屋頂，而該樓梯
      間屋頂之面積，並不足以於緊急意外之際，達到暫時將該公寓全體住戶疏散至
      該空間內，以待救援之目的，是該手扶鐵梯及所保留之通道設置之目的，是否
      係供逃生之用，亦或僅在提供住戶作為裝設天線、修繕水塔等目的臨時使用，
      亦有可議。
    (三)再住戶是否認為被告使用頂樓平台加蓋之房屋有阻塞逃生通道及影響安全之顧
      忌，應屬住戶個人之意見，尚不得作為認定犯罪事實有無之證據。
    (四)至被告事後有無將現場及頂樓之逃生路線改善，亦應不得作為認定被告先前之
      行為，是否涉犯刑責之證據。
五、駁回之理由
  (一)本件被告甲○○於八十六年間購得上開房屋時，該四十三號五樓之頂樓原已有加
    蓋，被告僅係繼受前手之加蓋狀況，然仍有另行設置逃生梯及保留通道，供住戶
    以手扶鐵梯逃往建物屋頂逃生，況被告嗣於八十八年四月二十三日刑法第一百八
    十九條之二增訂生效後，已再將現場及頂樓之逃生路線改善，是不能以法律增訂
    前原存在之頂樓加蓋事實，遽認被告有阻塞逃生通道之故意。
  (二)上開公寓房子乃一般住家，非公共場所或營業場所，如ＫＴＶ、電影院等；故其
    住戶人數不多，若發生火災，因樓梯間寬敞無障礙物或易然物，且全部鋼筋水泥
    隔間（防火構造），且其逃生通道附有逃生梯，兩端均可通往隔壁棟公寓（亦即
    有兩種不同之逃生路徑通達隔壁棟），通道寬九十五公分，又未置任何易然物及
    障礙物，通道避難之出入口，均設容易開關之構造，已足能應付緊急之逃生。是
    該手扶鐵梯及所保留之通道設置之目的，不僅在提供住戶作為裝設天線、修繕水
    塔等目的之臨時使用，同時亦可達到供逃生之用。
  (三)雖住戶是否認為被告使用頂樓平台加蓋之房屋有阻塞逃生通道及影響安全之顧忌
    ，不得作為認定犯罪事實有無之唯一證據，但公寓房子究屬一般住家，在不違反
    公共安全之前提下，其全體住戶有一定範圍之使用權利。被告於八十六年購置及
    整修該房屋時，於不違反公寓逃生安全下，得公寓其他住戶之同意由被告自費加
    裝逃生梯而使用頂樓平台加蓋之房屋，可認係屬公寓住戶權利範圍內之行使，是
    由其他住戶之同意亦可證明被告無阻塞逃生通道之故意。
  (四)該棟公寓原始頂樓加蓋並非被告本人，被告於購得該公寓後，始終於頂樓平台保
    留一逃生通道，該五樓至頂樓之安全梯，未置任何障礙物，始終保持建物之原狀
    ，且其事後經檢察官履勘現場後，更將現場及頂樓之逃生予以進一步改善，顯見
    被告之行為並無阻塞逃生通道之故意。
  (五)綜上所述，公訴人以前開理由上訴指摘原判決不當，為無理由，應予駁回。
六、程序法方面：刑事訴訟法第三百六十八條。
本案經檢察官鍾鳳玲到庭執行職務
中      華      民      國      九十二    年      一    月    二十九    日
                                臺灣高等法院刑事第七庭
                                    審判長法  官  吳  啟  民
                                          法  官  施  俊  堯
                                          法  官  林  瑞  斌
右正本證明與原本無異。
不得上訴。
                                          書記官  游  桂  
中      華      民      國    九十二    年     一     月    二十九    日


司法院資訊處製作；財團法人民間司法改革基金會備份。
